臺灣高等法院臺中分院刑事判決　　　　　　　　九十三年度重上更(二)字第八○號
　　上　訴　人
　　即　被　告　丁○○
右上訴人因偽造文書案件，不服臺灣南投地方法院八十六年度訴字第一八號中華民國
八十六年十月十五日第一審判決（起訴案號：臺灣南投地方法院檢察署八十五年度偵
字第二七五二號），提起上訴，判決後經最高法院第二次發回更審，本院判決如左：
      主  文
原判決關於偽造私文書部分撤銷。
丁○○行使偽造私文書，足以生損害於他人，處有期徒刑參月，如易科罰金，以參佰
元折算壹日。附表所示支票上偽造之背書人「己○○」、「戊○○」、「甲○○」、
「乙○○」署押各壹枚，均沒收。
      事  實
一、丁○○自民國（下同）八十三年十月起至八十四年十一月間，擔任彰化縣芬園鄉
    ○○村○○路二五六號磊昇股份有限公司（以下簡稱磊昇公司）之業務員，負責
    磊昇公司南投地區混凝土之銷售及收取貨款等工作，係從事業務之人員，竟基於
    意圖為自己不法之所有之概括犯意，自八十四年六月起至八十四年十一月初某日
    止，利用招攬客戶銷售混凝土及收取公司貨款之機會，先後於(一)向位於南投縣名
    間鄉之客戶甲○○收取新台幣（下同）三十三萬九千三百元，(二)位於彰化縣芬園
    鄉與南投縣草屯鎮交界處之客戶乙○○收取三萬六千三百元，(三)向南投縣草屯鎮
    之客戶姚茂章收取四萬五千一百元、(四)向客戶戊○○收取十一萬三千五百九十二
    元，(五)台中縣太平市之客戶蔡來森收取四千四百二十九元，(六)向南投縣名間鄉己○○收取貨款七千七百元，合計共五十四萬六千四百二十一元之貨款，予以侵占
    挪用（按業務侵占部分，已經判處有期徒刑七月確定）。嗣因磊昇公司之貨款，
    一般均應於翌月月底前繳回公司，丁○○為掩飾其挪用貨款之事實，於離職前為
    避免東窗事發起見，竟於八十四年十月底至十一月初某日，以不詳方法取得附表
    所示之支票，並分別於附表編號一所示發票人張文豐、付款人臺灣省合作金庫鳳
    山支庫、面額九萬零二百元之支票，附表編號二所示發票人沈榮烈、付款人亞太
    商業銀行斗六分行、面額十三萬四千五百元之支票，附表編號三所示發票人吳銘
    章、付款人臺灣省合作金庫中興支庫、面額三十三萬九千三百元，附表編號四一
    所示發票人陳月春、付款人中國農民銀行斗六分行、面額八萬一千四百元之支票
    背面上，依序偽造客戶己○○、戊○○、甲○○、乙○○之署押，以為背書（詳
    如附表所示），並作為已收受貨款之憑據，持以繳回磊昇公司，使該公司不知情
    之會計人員誤列為已收帳款，致足以生損害於陳清鋒、乙○○、甲○○、己○○
    及磊昇公司。嗣上開支票因拒絕往來而不獲兌現，經磊昇公司負責人丙○○連繫
    前開客戶後，始獲知上情。
二、案經磊昇公司訴請臺灣南投地方法院檢察署偵查起訴。
      理  由
一、上訴人即被告丁○○（以下稱被告）未於本院審理中到庭，據其以前之供述，於
    偵查中供承：是有向這些客戶收了錢，未繳回公司；錢先拿去借用，再拿客票繳
    回公司云云（見偵查卷第第二五頁反面、第三○頁反面）；被告於原審供稱：收
    到的是支票後轉交給公司，沒有在支票後面背書云云（見一審卷第六○頁反面、
    第六二頁反面）；嗣於本院上訴審審理中先後稱：收到客票直接交給公司（見本
    院上訴卷第二○頁、第六七頁反面）、各該支票是劉吉森交給伊的，支票背面之
    客戶名字則是伊提供給劉吉森，由劉吉森在南投縣集集鎮往水里之某工地背書後
    ，於八十四年十月底至十一月初之某日交給伊，伊於收到支票後隔一、二天交給
    公司云云（見本院上更一卷第一三一頁）。雖本件支票之原本因已不知去向（據
    告訴人陳稱已於偵查或原審時提出，但遍查卷證並未發現該等支票原本，見偵查
    卷第二九頁反面），固無法核對其上之筆跡，但被告於偵查中供稱：支票上之背
    書是由客戶自己簽名背書後交給他的，伊未特別注意只核對金額就收了（見偵查
    卷第三○頁反面）；與其於本院更一審所稱，是劉吉森所偽造一節已有不符。且
    其在本院更一審以前之程序中始終未提及有劉吉森之人，更未供稱該支票上之背
    書係由劉吉森所為。其於本院上訴審八十七年四月八日審理時復已坦白承認：支
    票是伊背書無訛（見本院上訴卷第四八頁正面第六行），可見其所謂支票背書係
    劉吉森所偽造云云，應係被告意圖匿飾犯行與拖延訴訟而臨訟所杜撰。是不論劉
    吉森與告訴人公司間，是否有債權債務關係存在，被告當無擅將其業務上所持有
    之客戶貨款，逕行私下為劉吉森墊款之權限與必要。況且證人戊○○於偵查中證
    稱：我們透過丁○○向磊昇公司買預拌混凝土，自八十四年十月間開始買，並已
    給了丁○○現金，帳已經算得很清楚，磊昇公司董事長有打電話來問有無拿客戶
    支票給丁○○並背書，我表示並未交付支票予丁○○，且未在支票上為任何背書
    等情（見偵查卷第五九頁反面、六○頁）；證人乙○○於本院證稱：伊向告訴人
    公司叫的混凝土，錢均已納畢，沒見過附表編號四所示之支票，該支票後面簽名
    背書筆跡和伊的不一樣，不是伊所簽的等情（見本院重上更二卷第六一、六二頁
    ）；證人甲○○於本院證稱：沒有見過附表編號三所示之支票，該支票後面背書
    ，不是伊的簽名等語（見本院重上更二卷第六三頁）；證人即己○○之子陳春生
    於本院證稱：己○○是伊父親，當時是伊處理的，只是父親出名而已，附表編號
    一所示之支票背書，不是伊父親的字，伊父親不識字，也沒有交該張支票給被告
    ，伊或伊父親都沒有在該張支票上背書等語（見本院重上更二卷第七九、八○頁
    ）。從而，由被告所交回給公司之支票，均非前開客戶所簽發或背書之支票，更
    足徵上開支票顯係被告為圖掩飾其挪用貨款之事實，將之混充並冒用客戶之名義
    之背書，以資搪塞甚明。至於被告交予磊昇公司如附表所示之四紙支票，其金額
    與被告向前開客戶所收取之貨款數額及公司結帳表之所以不相符，係因被告在離
    職前，才把欠公司的帳拿票出來抵付，金額才會出現不一等情，又據丙○○於本
    院更一審指述甚詳，復有被告與磊昇公司代表人丙○○於本院九十年六月十一日
    所共同核對之會帳表一紙附卷可查。雖被告對於戊○○及己○○二筆帳款之收款
    期間，因時間已久，無法清楚記憶，而於明細表上記載其收款日期分別係八十五
    年十二月及八十五年十二月至月底（見本院上更一卷第一二四頁）；但查附表所
    示之四張支票，是被告離職前於八十四年十月底至十一月初某日所取得，再參以
    前述會帳表所載各客戶之出貨日期，係自八十四年六月起至八十四年十一月之間
    ，另依據卷附告訴人磊昇公司代表人丙○○所提出之請款明細表所示，其結帳起
    訖日係自八十四年六月一日起至同年十一月三十一日止，被告復自承其交付支票
    之日期係在八十四年十月底至十一月初而該四張支票乃被告用以支付其所挪用之
    貨款亦已如前述，則被告最後一筆挪用貨款之時間至遲應在八十四年十一月初之
    前甚明，其於會帳表上所載之日期尚有誤記。是被告所辯，無非事後卸責之詞，
    不足採信，本件事證明確，被告犯行堪予認定。
二、核被告所為係犯刑法第二百十六條、第二百十條之行使偽造私文書罪，其偽造署
    押之行為為偽造私文書之階段行為；偽造後持以行使，偽造之低度行為，為行使
    之高度行為所吸收，均不另論罪。被告於本院更一審供稱支票一起偽造後交給公
    司，可見附表所示之背書，係出於單一接續之偽造行為，不生連續犯之問題，併
    此敘明。又查本件被告係挪用公司貨款在先，嗣為免事發，於離職前始又以不詳
    方式取得之支票，並偽造各客戶之署押以為背書後，再轉交給不知情之公司會計
    以為抵帳之用，顯係另行起意而為之，與其所犯業務侵占罪，犯意各別，行為互
    異，應予分論並罰。原審誤認被告所犯業務侵占及行使偽造私文書二罪係屬牽連
    犯關係，而僅從一重之業務侵占罪處斷；又被告偽造各客戶名義之背書，係出於
    單一之偽造決意及犯行，並非連續犯，原判決誤認此部分為連續犯；暨就附表編
    號二之支票金額十三萬四千五百元，誤植為十三萬四千元及就附表三之發票人吳
    銘章，誤植為吳銘童，均有未合。被告上訴否認犯罪，雖非可取，但原判決此部
    分既有可議之處，仍屬無可維持，應將此部分予以撤銷改判。爰審酌被告犯罪之
    動機、手段、被害人所生危害及其犯後態度等一切情狀，量處如主文第二項所示
    之刑。再按刑法於民國九十年一月十日經總統令修正公布，刑法第四十一條修正
    為：「犯最重本刑為五年以下有期徒刑以下之刑之罪，而受六個月以下有期徒刑
    或拘役之宣告，因身體、教育、職業、家庭之關係或其他正當事由，執行顯有困
    難者，得以一元以上三元以下折算一日，易科罰金。但確因不執行所宣告之刑，
    難收矯正之效，或難以維持法秩序者，不在此限。併合處罰之數罪，均有前項情
    形，其應執行之刑逾六月者，亦同。」被告行為後法律有變更，應依刑法第二條
    第一項前段適用修正後刑法第四十一條第一項前段，諭知易科罰金之折算標準。
    如附表所示支票，不能證明已滅失，其上偽造之戊○○、乙○○、甲○○、己○○背書之署押各一枚，仍應依法宣告沒收。
三、經查被告於八十四年十二月十九日自南投縣國姓鄉長豐村東一巷五○號遷入彰化
    縣芬園鄉○○村○○路○段九○一巷七號，有戶籍謄本在卷可稽（見一審卷第四
    五頁），起訴書所載被告住址，亦為同址。雖原判決記載被告住：彰化縣芬園鄉
    ○○村○○路○段九○一巷七號，現居：南投縣南投市○○路二○三號，並逕向
    南投市○○路二○三號送達判決，送達證書雖記載由其妻陳瑞蘭於八十六年十月
    二十四日收受。惟遍查全卷，在一審判決之前，迄無任何足以證明被告確有居住
    在南投市○○路二○三號之證據，且被告與其妻陳瑞蘭之戶籍，並未同設一處，
    再依其對原審提出之上訴狀仍記載其住居所為彰化縣芬園鄉○○路○段九○一巷
    七號，並非南投市○○路二○三號，自難認被告在當時確係住居於後址。因此原
    審既未依法向被告之住所地送達判決，其上訴期間尚無從起算，自不發生遲誤上
    訴期間之問題，應認被告之上訴為合法。至於被告嗣後是否在南投市○○路二○
    三號居住，則非所問，均予附此敘明。
四、被告經合法傳喚，無正當理由不到庭，爰不待其陳述，逕行判決。
五、據上論斷，應依刑事訴訟法第三百六十九條第一項前段、第三百六十四條、第三
    百七十一條、第二百九十九條第一項前段，刑法第二條第一項前段、第二百十六
    條、第二百十條、第四十一條第一項前段、第二百十九條，罰金罰鍰提高標準條
    例第二條，判決如主文。
本案經檢察官庚○○到庭執行職務。
中      華      民      國      九十三      年      九    月    十六    日
   臺灣高等法院臺中分院刑事第五庭
                                         審判長法  官　袁　從　楨
                                               法　官  姚  勳  昌
                                               法　官  郭　同　奇
右正本證明與原本無異。
如不服本判決應於收受送達後十日內向本院提出上訴書狀，其未敘述上訴之理由者並
得於提起上訴後十日內向本院補提理由書（均須按他造當事人之人數附繕本）。
                                               書記官  陳　玫　伶
中     華     民     國     九十三     年      九      月     十七      日
附錄論罪科刑法條
刑法第二百十條
偽造、變造私文書，足以生損害於公眾或他人者，處五年以下有期徒刑。
刑法第二百十六條
行使第二百十條至第二百十五條之文書者，依偽造、變造文書或登載不實事項或使登
載不實事項之規定處斷。
                                                              　　　　　Ｆ
附表：
┌──┬───────┬────────┬───┬─────────┬───┐
│編號│  票      號  │  付   款   人  │發票人│ 金   額（新台幣）│背書人│
├──┼───────┼────────┼───┼─────────┼───┤
│ １ │0000000│合作金庫鳳山支庫│張文豐│      九萬零二百元│己○○│
├──┼───────┼────────┼───┼─────────┼───┤
│ ２ │0000000│亞太銀行斗六分行│沈榮烈│十三萬四千五百元  │戊○○│
├──┼───────┼────────┼───┼─────────┼───┤
│ ３ │0000000│合作金庫中興支庫│吳銘章│三十三萬九千三百元│甲○○│
├──┼───────┼────────┼───┼─────────┼───┤
│ ４ │0000000│中國農民銀行斗六│陳月春│    八萬一千四百元│乙○○│
│    │              │分行            │      │                  │      │
└──┴───────┴────────┴───┴─────────┴───┘
                                                              　　　　Ｆ
